臺灣臺北地方法院民事判決　　　　　　 95年度簡上字第395號
上　訴　人　聯生應收帳款財務有限公司
法定代理人　乙○○
訴訟代理人　甲○○
被上訴人　　丁○○
　　　　　　　　　　　　2衖1號
　　　　　　丙○○
共　　　同
訴訟代理人　余西鈞律師
當事人間請求確認本票債權不存在事件，上訴人對於中華民國95
年5月16日本院臺北簡易庭95年度北簡字第4661號第一審判決提
起上訴，本院於中華民國95年12月19日言詞辯論終結，判決如下
：
    主      文
原判決廢棄。
被上訴人在第一審之訴駁回。
第一、二審訴訟費用，由被上訴人連帶負擔。
    事實及理由
一、被上訴人主張：被上訴人丁○○為訴外人凱宸科技有限公司
    之登記名義負責人，患有輕度精神病，公司所有經營事務均
    由訴外人胡進源處理，胡進源因公司裝璜而簽發新臺幣（下
    同）100萬元之支票供作支付材料價款，該紙支票屆期未兌
    現，由上訴人聯生應收帳款財務有限公司持有，民國94年11
    月14日有年籍姓名不詳之成年人約六、七人至丁○○家中，
    要求清償該支票票款，並謂「今天不處理的話，要把你帶走
    」等語，丁○○無奈始以每月支付1萬元之方式，簽立清償
    協議書，渠等於取得清償協議書後，再脅迫丁○○之母即被
    上訴人丙○○在該協議書上捺印，並共同簽發發票日為94年
    11月14日、面額100萬元之本票一紙後，始行離去，由於上
    開工程款債務及支票顯與被上訴人丁○○無涉，丁○○亦未
　　就凱宸公司之債務對上訴人為債務承擔之意思表示，故系爭
　　本票之原因關係不存在，被上訴人係因對上訴人詐欺、脅迫
  　始簽立系爭協議書及本票，且丙○○根本不識字，雖不否認
    協議書及本票上指印之真正，唯簽名非其所為；又上訴人係
    無對價關係取得系爭本票，被上訴人自得主張系爭本票債權
    不存在，為此起訴請求確認上訴人持有被上訴人於94年11月
    14日共同簽發、面額100萬元之本票債權，對於被上訴人均
    不存在等語。
二、上訴人則以：訴外人吳志賢於93年間承攬被上訴人丁○○擔
    任負責人之凱宸公司辦公室室內裝璜工程，丁○○雖並未親
    自簽立工程承攬契約及簽發支票，惟當時係訴外人胡進源持
    凱宸公司之大小章代表凱宸公司與吳志賢簽立室內工程承攬
    合約書，丁○○於原審時亦自稱公司所有經營事務均由胡進
    源處理，故依民法第169條規定，凱宸公司應對吳志賢負授
    權人責任，該承攬契約之效力應及於凱宸公司，雖然丁○○
    主張其為精神病患，惟觀其提出之中華民國身心障礙手冊，
    其僅為輕度精神病，並非不能處理事務，其亦未被宣告禁治
    產，不能推託非凱宸公司之代表人；上訴人自吳志賢即達昇
    工程行受讓系爭工程承攬債權及支票債權，於94年11月14日
    前往丁○○住所，通知其上開債權轉讓之情事，於協商後將
    債權金額由139萬元縮減為100萬元，丁○○對於凱宸公司所
    積欠之債務表示願意承擔，遂與上訴人簽訂清償協議書約定
    分期還款，並另簽發系爭本票以為擔保，至丙○○係丁○○
    請其在上開清償協議書及本票上簽名，保證丁○○會依約履
    行清償所承擔之義務，上訴人取得系爭本票並非無原因關係
    ，其既於本票上共同為發票行為，自應負本票發票人票據責
    任等語置辯。
三、原審為被上訴人勝訴之判決，上訴人不服，提起上訴，並於
    本院上訴聲明：(一)原判決廢棄。(二)被上訴人在第一審之訴駁
    回。被上訴人答辯聲明：駁回上訴。
四、兩造不爭執之事項：本件經本院協商兩造整理爭點，兩造不
    爭執之事項（見本院卷第57頁反面至58頁正面)，經本院文
    字略作修正後如下：
　　(一)胡進源持凱宸公司大小章與吳志賢簽立原審卷第36頁室內
 　　 設計工程承攬合約書，吳志賢是以達昇工程行、負責人潘
      淑真名義與凱宸公司簽約。
　　(二)胡進源持凱宸公司大小章簽發原審卷第35頁支票予吳志賢
  　　用以給付上開工程承攬合約之工程款，上開支票屆期提示
    　遭退票。
　　(三)丁○○94年11月14日簽署原審卷第44頁清償協議書、第45
 　　 頁系爭本票，丙○○在上開清償協議書及本票上按指印。
　　(四)丁○○為輕度智障，為凱宸公司負責人。
    以上有本院94年度票字第99820號民事裁定書、身心障礙手
    冊、胡進源身分證、清償協議書、支票暨退票理由單、室內
    設計工程承攬合約書、本票 (以上均為影本)在卷可稽，堪
    信為真實。
五、得心證之理由：經本院協商兩造整理爭點，本件待辯論之爭
    點 (見本院卷第58頁正面)，略作調整後為：系爭本票原因
    關係是否不存在？被上訴人是否遭詐欺、脅迫而簽立系爭本
    票？上訴人取得系爭本票是否無相當對價？茲判斷如下：
    (一)按票據債務人不得以自己與發票人或執票人之前手間所存
      抗辯之事由對抗執票人，但執票人取得票據出於惡意者，
      不在此限；以惡意或有重大過失取得票據者，不得享有票
      據上之權利；無對價或以不相當之對價取得票據者，不得
      享有優於其前手之權利，票據法第13條、第14條分別定有
      明文。票據法第14條所謂以惡意取得票據者，不得享有票
      據上之權利，係指從無權處分人之手，受讓票據，於受讓
      當時有惡意之情形而言，如從有正當處分權人之手，受讓
      票據，係出於惡意時，亦僅生票據法第13條但書所規定，
      票據債務人得以自己與發票人或執票人之前手間所存人的
      抗辯之事由對抗執票人而已，尚不生執票人不得享有票據
      上權利之問題；又票據行為，為不要因行為，執票人不負
      證明關於給付之原因之責任，如票據債務人主張執票人取
      得票據出於惡意或詐欺時，則應由該債務人負舉證之責 (
      最高法院67年台上字第1862號、64年台上字第1540號判例
      意旨參照)。
    (二)經查，上訴人主張其自訴外人吳志賢受讓吳志賢即達昇工
      程行對訴外人凱宸公司之工程款債權，又被上訴人丁○○
      承擔凱宸公司之債務，並以被上訴人丙○○為連帶保證人
      ，共同簽發系爭本票等情，業據其提出室內設計工程承攬
      合約書、支票暨退票理由單、債權轉讓契約書、清償協議
    　書、本票為證，而吳志賢將對凱宸公司之債權轉讓與上訴
      人，亦經吳志賢於原審證述在卷，被上訴人雖辯稱丁○○
      患有精神病，凱宸公司實際上係胡進源所經營與其無關，
      其無承擔凱宸公司債務之意思，亦未收受債權讓與通知，
      而丙○○僅在清償協議書及本票上按指印，並未簽名云云
      。惟查，丁○○固罹患精神病，然觀諸原審卷附身心障礙
      手冊上載為輕度精神病，則其是否達精神耗弱或心神喪失
      ，而無法自行處理事務，並非無疑，被上訴人未舉證證明
      之，尚難以之認為丁○○無法為有效之意思表示，而凱宸
      公司之事務，實際上由胡進源處理，公司及負責人丁○○
      之印章，亦由胡進源管理、使用，皆為被上訴人所不否認
      ，則胡進源以凱宸公司名義與吳志賢簽訂工程承攬契約，
      亦難謂其契約未成立；又凱宸公司與丁○○在法律上為不
      同之人格個體，凱宸公司積欠吳志賢或上訴人之債務，不
      論其是否為凱宸公司之實際負責人，均與丁○○無涉，丁
      ○○於清償協議書上簽名，願清償凱宸公司之債務，其有
      債務承擔之意思，甚為明確；至於債權之讓與，非經讓與
      人或受讓人通知債務人，對於債務人不生效力，但法律另
      有規定者，不在此限，民法第297條第1項固定有明文，然
      法律設此規定之本旨，無非使債務人知有債權讓與之事實
      ，受讓人對於債務人主張受讓事實行使債權時，既足使債
      務人知有債權讓與之事實，即應認為兼有通知之效力（最
      高法院22年上字第1162號判例意旨參照），因此上訴人持
      債權轉讓通知書等向丁○○主張受讓事實而行使債權時，
      應認已通知丁○○債權讓與之事實，被上訴人主張未收受
      債權讓與通知云云，並非可採；另丙○○既已坦承於清償
      協議書及本票上按捺指印，則其有為丁○○之連帶保證人
      及擔任共同發票人之意，亦甚明確，縱其所辯其上之簽名
      非其所為屬實，亦不影響其為連帶保證人及發票人之效力
      ，被上訴人此項所辯亦非可採。
　　(三)被上訴人主張上訴人取得系爭本票，係出於詐欺、脅迫，
  　　並主張票據法第13條之原因關係抗辯、第14條惡意取得抗
  　　辯云云，惟按系爭本票係被上訴人所共同簽發，為被上訴
　    人所是認，而被上訴人簽發後直接交付上訴人，被上訴人
      為發票人，自係有權處分該本票之人，按諸前揭(一)之最高
      法院67年台上字第1862號判例意旨，縱上訴人取得系爭本
      票，係出於惡意，亦屬票據法第13條但書規定，票據債務
      人得以自己與發票人或執票人之前手間所存人的抗辯之事
      由對抗執票人而已，尚不生票據法第14條執票人不得享有
      票據上權利或以無對價或以不相當之對價取得票據之問題
      ，是被上訴人主張票據法第14條之抗辯，顯屬誤會。又被
      上訴人主張上訴人係出於詐欺或脅迫而取得系爭本票，按
      諸前揭(一)之最高法院64年台上字第1540號判例意旨，應由
      被上訴人就其被詐欺或被脅迫之事實，負舉證責任，然被
      上訴人並未舉證以實其說，其主張上訴人係出於詐欺或脅
      迫取得系爭本票云云，即難採信。
    (四)綜上所述，被上訴人主張其未承擔凱宸公司債務、未受上
      訴人或訴外吳志賢債權讓與通知、上訴人以詐欺、脅迫及
      無對價關係取得系爭本票、無對價關係取得系爭本票等皆
      不足採，其請求確認系爭本票債權不存在，為無理由，不
      應准許，原審判決確認系爭本票債權不存在，自有未洽，
  　　上訴意旨指摘原判決不當，求予廢棄改判，為有理由，爰
   　 由本院予以廢棄改判如主文第二項所示。
六、又本件事證已臻明確，兩造其餘攻擊防禦方法（及未經援用
    之證據），經本院斟酌後，認為均不足以影響本判決之結果
    ，爰不一一論述，併此敘明。
據上論結，本件上訴為有理由，依民事訴訟法第436條之1第3項
、第450條、第85條第2項，判決如主文。
中　　華　　民　　國　　96　　年　　1 　　月　　2 　　日
                  民事第四庭審判長法  官  林麗玲
                                  法  官  黃柄縉
                                  法  官  劉坤典
以上為正本係照原本作成
本判決不得上訴
中　　華　　民　　國　　96　　年　　1　 　月　　2 　　日
                                  書記官  楊勝欽
